【裁判字號】    97,訴,1777
【裁判日期】    971128
【裁判案由】    返還土地
【裁判全文】
臺灣桃園地方法院民事判決              97年度訴字第1777號
原      告  甲○○
訴訟代理人  林樹旺律師
複代理人    丙○○
被      告  桃園縣桃園市公所
法定代理人  乙○○
訴訟代理人  丁○○
上列當事人間請求返還土地事件，於民國97年11月5日辯論終結
，本院判決如下：
    主  文
被告應將坐落於桃園縣桃園市○○段二二三地號、二二五地號土
地內如附圖紅線所示之水泥圍牆拆除、如附圖編號G 所示部分之
水箱設施拆除，並將如附圖編號D 所示部分（面積二二‧三六平
方公尺）、編號E 所示部分（面積三三‧０六平方公尺）、編號
F 所示部分（面積四六三‧二七平方公尺）、編號G 所示部分（
面積五四‧四五平方公尺）之土地返還予原告及其他共有人全體
。
被告應給付原告新台幣貳萬零貳佰貳拾元。
被告應自民國九十七年九月二十五日起至返還上開第一項土地之
日止，按日給付原告新台幣壹拾壹元。
原告其餘之訴駁回。
訴訟費用由被告負擔。
本判決第一項於原告以新臺幣伍拾參萬伍仟元為被告供擔保後，
得為假執行。
本判決第二項於原告以新臺幣柒仟元為被告供擔保後，得為假執
行。
本判決第三項到期部分於原告以每日新台幣肆元為被告供擔保後
，得為假執行。
原告其餘假執行之聲請駁回。
    事實及理由
一、按訴狀送達後，原告不得將原訴變更或追加他訴。但請求之
    基礎事實同一者、擴張或減縮應受判決事項之聲明者，不在
    此限。民事訴訟法第255 條第1 項但書第2 款、第3 款定有
    明文。本件原告起訴時，係以桃園縣桃園市○○段223 地號
    、225 地號2 筆土地（下分別稱系爭223 地號土地、系爭22
    5 地號土地，合稱系爭土地）為其與訴外人簡紫微所共有，
    遭被告擅自設立水泥圍牆、水箱而無權占用，依民法第767
    條、第821 條請求被告拆除該等設施並返還土地，並聲明：
    被告應將坐落於系爭土地之地下儲水箱、水泥圍牆、植栽等
    地上物拆除，並將占用之土地返還原告（占用面積、位置以
    實測為準），嗣於本院會同兩造及桃園地政事務所測量人員
    勘測被告占用系爭土地所在位置及實際面積後，原告於民國
    95年9 月24日具狀將其訴之聲明改為：(一)被告應將坐落於系
    爭土地內如附圖紅線所示之水泥圍牆拆除、如附圖編號G 所
    示部分之水箱設施拆除，並將如附圖編號D 所示部分（面積
    22.3 6平方公尺）、編號E 所示部分（面積33.06 平方公尺
    ）、編號F 所示部分（面積463.27平方公尺）、編號G 所示
    部分（面積54.45 平方公尺）之土地返還給原告及其他共有
    人全體；(二)被告應給付原告新台幣（下同）101,100 元，及
    自準備狀繕本送達翌日起至返還上開第一項土地之日止，按
    日給付原告56元（桃園簡易庭卷第49頁以下）。經核上開聲
    明第1 項之變更，僅屬擴張、減縮應受判決事項之聲明，上
    開聲明增加第2 項之部分雖屬訴之追加，惟其基礎事實同一
    ，揆諸上開法文，均應予准許。
二、原告起訴主張：系爭223 地號土地（面積1272.51 平方公尺
    ）及系爭225 地號土地（面積194 平方公尺）均為原告及訴
    外人簡紫微所共有，原告之應有部分皆為20分之14。詎料，
    被告未經原告之同意，擅自占用上開2 筆土地如附圖編號D
    、E 、F 、G 所示部分土地設置「虎頭山環保公園」，並於
    如附圖紅線部分搭蓋水泥圍牆、如附圖編號G 所示部分土地
    設置水箱設施，經原告於91年5 月14日委託訴外人羅光明先
    生代為請求被告儘速恢復土地原貌並返還土地，被告收文後
    於91年5 月14日回函表示：因該所闢建景觀公園，受託施工
    單位上捷工程顧問公司於規劃設計時作業疏忽，致將原告所
    有上開土地列入施工範圍，影響原告之權益，該所已處理工
    程停工，重新進行規劃並同意將儘速恢復土地原貌。惟被告
    嗣後置之不理，爰依民法第767 條、第821 條之規定，本於
    所有權人之地位，請求被告將該等水泥圍牆、水箱設施拆除
    ，並將占用之土地返還予原告及其他共有人。又被告無權占
    用系爭2 筆土地如附圖編號D 、E 、F 、G 所示部分土地，
    受有相當於租金之不當得利，按土地法第97條之規定，依系
    爭土地之於93年1 月之申報地價每平方公尺504 元，被告占
    用系爭土地年租金應為28,886元（計算式：504 ×573.14×
    10％＝28,886，元以下四捨五入，下同），因原告之應有部
    分為20分之14，被告每年應給付原告20,220元（計算式：28
    ,886 元 ×14/20 ＝20,220），是原告請求被告應給付原告
    相當於5 年之租金101,100 元（計算式：20,220×5 ＝101,
    100） ，並自本準備狀送達翌日起至返還無權占用之土地日
    止，按日給付原告56元（計算式：20,220÷12÷30＝56）。
    並聲明：(一)被告應將坐落於系爭土地內如附圖紅線所示之水
    泥圍牆拆除、如附圖編號G 所示部分之水箱設施拆除，並將
    如附圖編號D 所示部分（面積22.3 6平方公尺）、編號E 所
    示部分（面積33.06 平方公尺）、編號F 所示部分（面積
    463.27平方公尺）、編號G 所示部分（面積54.45 平方公尺
    ）之土地返還給原告及其他共有人全體；(二)被告應給付原告
    新台幣（下同）101,100 元，及自準備狀繕本送達翌日起至
    返還上開第一項土地之日止，按日給付原告56元（桃園簡易
    庭卷第49頁以下）；(三)願供擔保請准宣告假執行。
三、被告則以：就水箱部分願意拆除，至水泥圍牆拆除部分，則
    請鈞院斟酌，但希望與原告協調等語。
四、查原告主張上開事實，業據其提出系爭土地之土地登記謄本
    （桃園簡易庭卷第9 、10頁），復經本院簡易庭法官於97年
    8 月22日會同兩造及桃園地政事務所人員至現場勘驗，並囑
    託桃園地政事務所就被告所有之水泥圍牆、水箱占用系爭土
    地之位置及面積丈量測繪後提出土地複丈成果圖（即附圖）
    ，並有原告提出現場照片10張在卷可稽（桃園簡易庭卷第30
    、33-37 、45頁），且為被告所不爭執，足堪認定。按所有
    人對於無權占有或侵奪其所有物者，得請求返還之，對於妨
    害其所有權者，得請求除去之，民法第767 條前段及中段定
    有明文。再按，各共有人對於第三人，得就共有物之全部，
    為本於所有權之請求，民法第821 條前段亦有明文。系爭土
    地內如附圖紅線所示之水泥圍牆、如附圖編號G 所示部分之
    水箱，均係無權占用原告所有土地所設，且該紅線所示之水
    泥圍牆內即如附圖編號D 、E 、F 、G 所示部分土地，亦遭
    被告以水泥圍牆與外隔離，用以供作「虎頭山環保公園」之
    一部而管領、使用，顯已妨害原告所有權之行使，從而，原
    告本於所有人之地位，請求被告將其無權占用系爭土地內所
    設置之如附圖紅線所示之水泥圍牆、如附圖編號G 所示部分
    之水箱予以拆除，並將所占用原告如附圖編號D 、E 、F 、
    G 所示部分土地返還原告及其他共有人全體，為有理由，應
    予准許。又按無法律上原因而受利益，致他人受損害者，應
    返還其利益，民法第179 條定有明文。又依社會通常觀念，
    無權占有使用他人所有之土地，可能獲得相當於租金之利益
    ，為社會通常之觀念（最高法院61年度台上字第1695號判例
    意旨參照）。被告無權占有如附圖編號D 、E 、F 、G 所示
    部分土地，獲有相當於租金之利益，而致原告受有損害，原
    告自得依不當得利之規定，請求被告返還相當於租金之不當
    得利。按租金之數額，除可以基地申報地價為基礎外，尚須
    斟酌基地之位置，工商業繁榮之程度，承租人利用基地之經
    濟價值及所受利益等項，並與鄰地租金相比較，以為決定。
    查本件系爭土地之位置狀況為：現為虎頭山環保公園使用，
    其地下以前係垃圾掩埋場，地處偏遠，交通不便等情，有勘
    驗筆錄在卷可稽（桃園簡易庭卷第30頁），本院審酌系爭土
    地之繁榮程度、利用情形及所在位置，及系爭土地於93年1
    月起之申報地價為每平方公尺504 元（桃園簡易庭卷第53頁
    ），其後則未申報地價，認原告主張自準備狀送達被告時起
    回溯5 年即自92年9 月25日起至97年9 月24日止之相當於租
    金之不當得利，均以93年1 月申報地價之2 ％計算應屬適當
    。是依此計算，被告應返還原告之不當得利金額應為20,220
    （計算式：573.14×504 ×2 ％×14/20 ×5 ＝20,220），
    及被告應自準備狀送達之翌日即97年9 月25日起，按日給付
    原告11元（計算式573.14×504 ×2 ％×14/20 ÷365 ＝11
    ）。
五、從而，原告依民法第767 條、第821 條、第179 條之法律關
    係，請求判決如主文第1 項至第3 項所示，為有理由，應予
    准許。原告逾此範圍之請求則無所據，應予駁回。
六、原告就主文所示第1 至3 項陳明願供擔保，聲請宣告假執行
    ，經核有關原告勝訴部分，核無不合，爰酌定相當之擔保金
    額准許之。至原告敗訴部分，其假執行之聲請已失所附麗，
    應予駁回。
據上論結，本件原告之訴為一部有理由，一部無理由，爰依民事
訴訟法第78條、第390 條第2 項，判決如主文。
中    華    民    國    97    年    11    月    28    日
                    民事第一庭        法  官  陳雪玉
如對於本判決不服，請於收到判決後20日內提起上訴狀。
以上正本與原本無異。
中    華    民    國    97    年    12    月    1     日
                                       書記官 吳瓊英


司法院資訊處製作；財團法人民間司法改革基金會備份。
